最高法院刑事判決　　　　　　　九十四年度台非字第二二六號
　　上　訴　人　最高法院檢察署檢察總長
　　被　　　告　甲○○
　　　　　　　　　　　　號
　　　　　　　　乙○○
　　　　　　　　　　　　5號
　　　　　　　　丙○○
　　　　　　　　　　　　73號.
上列上訴人因被告等竊盜案件，對於台灣高等法院高雄分院中華
民國九十二年十月十五日第二審確定判決（九十二年度上易字第
八二二號，起訴案號：台灣屏東地方法院檢察署九十年度偵字第
二六五四號），認為違法，提起非常上訴，本院判決如下：
    主  文
上訴駁回。
    理  由
非常上訴理由稱：一本案原確定判決有認定犯罪事實與所採用證
據顯屬不符及適用法則不當等違法：(一)按刑事判決確定後，發見
該案件認定犯罪事實與所採用證據顯屬不符，自屬審判違背法令
，得提起非常上訴（大法官會議第一四六號解釋參照）。本案確
定判決於其犯罪事實欄認定「甲○○係設於屏東縣高樹鄉之皇旗
砂石股份有限公司（下稱皇旗砂石場）經理，……自輾轉受讓上
開土地耕作權而占有之皇旗砂石場股東陳峨松及柯瑞雲處取得占
有後，即……僱用乙○○……僱用丙○○……在上開土地上以挖
深方式，……挖掘達二公尺深，合計至少盜採竊得四千八百立方
公尺……」。且其判決理由欄亦認定「……皇旗砂石場之股東陳
峨松……向江志鵬受讓……占有……；另皇旗砂石場之股東劉有
信以柯瑞雲名義……自劉康錦、陳明華受讓……使用權，……將
上開占有土地交與皇旗……使用等情……，業據證人即皇旗砂石
場之股東陳峨松、柯瑞雲、劉有信（見偵查卷第一三三頁反面至
第一三五頁）證述明確，……核與證人即係系爭土地占有人陳明
華所述……，證人即系爭一七五二、一六一四地號土地原配耕人
林瑞文證述……相符，此外，復有耕作權轉讓契約書及所附位置
圖三紙在卷足證，足見皇旗砂石場之經理甲○○……受僱……之
乙○○、丙○○……有占用……之權利……」，逕認定犯罪事實
係所謂之「盜採竊得」而以結夥三人以上竊盜罪論科，核有認定
事實與採用證據不符之違法。蓋竊盜罪與侵占罪雖均俱侵害財產
法益之性質，惟侵占罪具有「對該物已先具有占有持有之關係」
存在。原確定判決顯有上開釋字第一四六號所述認定犯罪事實與
所採用證據顯屬不符之違背法令。(二)又刑法第三百二十一條第一
項第四款之結夥三人以上竊盜，係指實施中之共犯確有三人以上
者，始能成立，即共謀共同正犯之人不能算入該結夥人數之內，
最高法院二十三年上字第二七五二號及四十六年台上字第五三一
號著有判例可資參照。查原確定判決理由欄二、(一)固以「被告甲
○○身為經理，總管砂石場大小事務，明知該等土地係屬國有土
地，且在現場指揮乙○○、丙○○工作一節，亦據被告丙○○供
承明確，足認被告甲○○亦有上開盜採國有土地砂石之不法認知
。足見被告甲○○就本件盜採砂石，與被告乙○○、丙○○等人
間，有犯意聯絡及行為分擔甚明。」認定被告三人確有結夥三人
竊盜之犯行（參見第二審判決書第六頁第一行至第五行）。惟偵
查卷第七頁係記載被告丙○○供稱：「是甲○○雇用我，大概是
今年二月份開始，現場作業等都由甲○○指揮」等語，而被告甲
○○為砂石場之經理，現場作業（例如車輛、人員事先之安排調
度、工作進度等）平日確由其指揮調度，然此與原確定判決所認
定被告甲○○在現場指揮乙○○、丙○○工作，顯不可等同論之
，再者本件警察人員九十年四月二十五日前往查緝當日，被告甲
○○確實未在現場，而係警員至現場後，被告甲○○經皇旗公司
人員張昭月電話通知後方至現場，被告甲○○並無所謂在現場指
揮云云之情，此情有張昭月足為證明。是以被告甲○○顯非本件
竊盜犯行之實施共同正犯至明，又所謂結夥三人以上竊盜罪，應
以在場共同實施或在場參與分擔實施犯罪之人為限。故，縱假設
為同謀之共同正犯，苟未有所謂在場共同或分擔實施之情，即不
能算入所謂結夥人數之內；苟未達結夥三人竊盜罪之構成要件，
自難謂無適用法則不當之違法，其判決當然違背法令。二原確定
判決認定本案土地留有深約二公尺、長約六十公尺、寬約四十公
尺之坑洞。其如何測量而得，及究為天然地形之落差或人為開挖
而成，所認定之事實與採用之證據並不相符合，而有判決不載理
由或理由矛盾之違誤：按犯罪事實應依證據認定之，有罪之判決
書應於理由內記載與認定之犯罪事實相互一致所憑證據及認定之
理由。此觀於刑事訴訟法第一百五十四條及第三百十條第一款之
規定甚明。其未為記載或所載不足以證明犯罪事實或與犯罪事實
不相符合者，即難謂非判決不載理由或所載理由矛盾之違背法令
，刑事訴訟法第三百七十九條第十四款可資參照。原確定判決理
由欄二、(二)固以：「……依屏東縣政府環安小組於九十年四月二
十五日在……一六一四地號土地會勘結果所示：該地段留有坑洞
深約二公尺、長約六十公尺、寬約四十公尺，旁邊有堆置砂石高
約十公尺、長約六十公尺一節，有該組所為之取締盜濫採砂石現
場會勘報告一份及現場照片六幀在卷足稽」。惟查，屏東縣政府
環安小組之會勘結果報告記載：「該地段留有坑洞深約二公尺、
長約六十公尺、寬約四十公尺」一節，其所謂深約二公尺究竟所
指為何？如何測量而得？證人即環安小組郭東昌於九十一年七月
三十一日第一審庭訊時已明確解說證稱：「長六十公尺寬四十公
尺的坑洞，周圍有砂石堆置，該坑洞約比旱一六一二號土地低二
公尺，二公尺的高度是我們當場用皮尺丈量的，（問二公尺如何
測得的？）我們只用皮尺測量，是站在鄰地如警卷照片Ａ２所示
的樹木附近，由上往下拉皮尺而測得的。」等語。被告甲○○於
第一審所提呈之「漢特工程顧問有限公司」所測「高樹鄉○○○
段一六一四等地號基地與附近地形高程測量及地籍套圖」（下稱
高程測量報告書）與（地籍套圖）亦即被告於第一審提出之聲請
狀所附之證物，其中一六一二地號係緊鄰Ｈ區之編號Ｒ８，其高
程為七十四．四○三之間；而本案系爭一六一三、一六一四、一
七五一、一七五二地號等土地係緊鄰Ａ區上之編號Ｒ１及編號Ｂ
區Ｒ２，其高程則為七十二．五九五公尺與七十二．四七九公尺
。足見，系爭一六一四等地號附近之高程，本即比一六一二地號
附近之高程低約二公尺左右。此亦即何以環保局人員郭東昌證謂
「……上開坑洞比鄰近土地一六一二號低二公尺」之故。顯然一
六一二地號及系爭一六一四等地號間，其地形天然之高程差距本
即達二公尺左右，揆諸上情，足證本件系爭地號上尚無所謂挖深
之坑洞存在。按天然高程差與人工挖洞，在外觀上明顯不同，乃
原確定判決就上開有利被告之「高程測量報告書」及「地籍套圖
」等客觀之證據均未予審酌，亦未於理由欄中說明其捨棄不採之
理由，自難謂判決理由不備之違法，其審判自屬違背法令。三案
經確定，且對被告等不利，爰依刑事訴訟法第四百四十一條、第
四百四十三條提起非常上訴，以資糾正。等語。
本院按非常上訴審，應以原判決確認之事實為基礎，以判斷其適
用法律有無違誤。本件原判決事實認定：坐落屏東縣高樹鄉○○
○段第一六一三號、一六一四號、一七五一號、一七五二號等地
號之土地（下稱系爭土地），係屬國有之土地，由屏東縣政府管
理而配耕與大陳義胞施奶兒、林瑞文、王孫鸞等人為種植水稻等
農作物之耕作，欲在該地整地或開採砂石，應得屏東縣政府同意
，且應依法定程序申請開採許可始可，被告甲○○、乙○○、丙
○○三人（下稱被告三人）明知上情，竟基於意圖為自己不法之
所有，亦即盜採砂石之犯意聯絡，自輾轉受讓上開土地耕作權之
陳峨松、柯瑞雲處取得該土地之占有（指事實上之占用，而非自
屏東縣政府處取得合法之占有）後，即自民國九十年二月間起，
至同年四月二十五日十二時許被警察查獲時止，乘屏東縣政府不
知，由甲○○在現場指揮，並僱用乙○○駕駛挖土機，僱用丙○
○駕駛大貨車，於上揭土地上，挖掘二公尺深，竊盜採取四千八
百立方公尺之砂石等情，因而撤銷第一審關於諭知被告三人被訴
侵占無罪部分之判決，改判論處被告三人結夥三人以上竊盜罪刑
（乙○○、丙○○二人均緩刑參年）。經核適用法則並無不當。
又查原判決於理由欄已明：(一)被告三人自前占有人柯瑞雲等處
受讓占用前揭系爭土地，僅有占用該土地供囤積砂石使用之權利
，渠等並未依法定程序申請開採許可，即未經屏東縣政府同意，
自無私擅開採取走該土地砂石之權利。(二)依乙○○於檢察官偵查
中供稱係甲○○僱用伊駕駛怪手（指挖土機）在上揭竊盜現場挖
起砂石，甲○○告訴伊挖取砂石之地點，並指示伊搬運砂石之地
點等語，以及丙○○於檢察官偵查中供承：伊受甲○○僱用，駕
駛砂石車至上揭竊盜現場搬運由怪手司機挖取之砂石，現場作業
均由甲○○指揮等語，參酌上揭一六一四號土地，被查獲盜採砂
石之地點，留有坑洞深約二公尺，長約六十公尺，寬約四十公尺
，旁邊有堆置砂石高約十公尺，長約六十公尺，該坑洞乃被告三
人在該處挖掘竊取砂石所留下之坑洞，此亦經屏東縣政府環安小
組人員於九十年四月二十五日至該現場會勘明確，製具有會勘報
告、現場照片等附卷可稽，並經證人即屏東縣政府環保局職員郭
東昌於第一審證實，足認被告三人確有於上揭竊盜砂石之現場竊
取砂石之犯行，其三人所為應構成刑法第三百二十一條第一項第
四款之結夥三人以上竊盜罪等理由綦詳。足認原判決就前揭確認
之事實，已明其依憑之事證及認定之理由甚詳。又原判決認定
被告三人自陳峨松等人受讓上揭土地之占有，僅對受讓該土地之
前手，能主張占用上揭土地之權利，惟因渠等未向管理該土地之
屏東縣政府申請核可，私擅開挖竊取該土地之砂石，且開挖竊取
砂石時，甲○○確有在現場指揮竊取之事實，因而論定被告三人
應構成結夥三人以上竊盜罪，其所認定之事實與採用之證據，並
無不符，且適用法律亦無適用不當之違背法令之處。上訴意旨徒
憑己見，指摘原判決論定上訴人結夥三人以上竊盜罪，有認定事
實與所採用證據不符，適用法則不當云云，尚難認為有理由。又
按原判決既認定上揭坑洞係被告三人竊盜砂石所留下之坑洞，事
證已甚屬明確，因而未將被告甲○○於第一審法院所提出之漢特
工程顧問有限公司所測「高樹鄉○○○段一六一四等地號基地與
附近地形高程測量及地籍套圖」採為有利於被告三人之證據，自
亦難遽指有違背法令之處。至於原判決漏未明不採納該證據作
為有利於被告三人之理由，縱認未臻周延，因並不足以影響原判
決之結果，依刑事訴訟法第三百八十條之規定．於通常程序，不
得為上訴第三審之理由，尤難於判決確定後執為非常上訴之理由
。本件非常上訴為無理由，應予駁回。
據上論結，應依刑事訴訟法第四百四十六條，判決如主文。
中　　華　　民　　國　九十四　年　　十　　月　　六　　日
                      最高法院刑事第十庭
                          審判長法官  陳　正　庸
                                法官  賴　忠　星
                                法官  王　居　財
                                法官  林　開　任
                                法官  林　立　華
      本件正本證明與原本無異
                                      書  記  官
中　　華　　民　　國　九十四　年　　十　　月   十七　 日
                                                      Ｌ
